【裁判字號】    94,訴,1124
【裁判日期】    970311
【裁判案由】    損害賠償
【裁判全文】
臺灣桃園地方法院民事判決              94年度訴字第1124號
原      告  壬○○
訴訟代理人  蔡文燦律師
            劉楷律師
複  代理人  李德正律師
被      告  乙○○
            庚○○
            甲○○原名王偉師.
            己○○
            辛○○
            戊○○
上列當事人間求請求損害賠償事件，原告就本院93年度訴字第14
09號刑事案件提起附帶民事訴訟（93年度附民字第120 號），經
本院刑事庭裁定移送前來，本院於中華民國97年2 月26日言詞辯
論終結，判決如下：
    主      文
被告乙○○、庚○○、己○○應連帶給付原告新臺幣佰拾肆
萬元，及被告乙○○自民國九十四年二月二十三日起、被告庚○○、己○○均自民國九十四年年一月十三日起，均至清償日止，
按年息百分之五計算之利息。
原告其餘之訴駁回。
訴訟費用由被告乙○○、庚○○、己○○連帶負擔。
本判決原告勝訴部分於原告以新臺幣壹佰壹拾貳萬元為被告乙○○、庚○○、己○○供擔保後，得假執行。但被告乙○○以新臺
幣佰拾肆萬元為原告預供擔保，得免為假執行。
原告其餘之假執行聲請駁回。
    事實及理由
壹、程序方面：
一、本件被告經合法通知，均未於最後言詞辯論期日到場，核無
    民事訴訟法第386 條所列各款情形，爰依原告之聲請，由其
    一造辯論而為判決。
二、再按訴狀送達後，原告不得將原訴變更或追加他訴，但減縮
    應受判決事項之聲明者，不在此限，民事訴訟法第255 條第
    1 項但書第3 款定有明文。本件原告起訴時原另請求被告與
    訴外人丙○○及丁○○連帶給付新台幣（下同）438 萬元及
    自刑事附帶民事起訴狀繕本送達翌日起至清償日止，按年息
    5%計算之利息。嗣於訴訟繫屬中撤回對訴外人丙○○及丁○○之起訴，並變更其訴之聲明請求之金額為334 萬元，其餘
    則不變，經核其聲明變更僅單純減縮應受判決事項之聲明，
    核與上揭法律規定相符，應予准許。
貳、實體方面：
一、原告起訴主張：
  (一)被告與訴外人丙○○及丁○○共同意圖為自己不法所有而詐
    欺取財，由被告乙○○（自稱KENNY） 夥同訴外人楊錦榮、
    趙富青（自稱FRANK） 、丙○○（自稱JEFF）、丁○○（自
    稱KING）及被告庚○○（自稱LEE） 、戊○○、辛○○（自
    稱王經理或王小姐）、己○○、真實姓名年籍不詳自稱ANDY
    、ALBERT、MINGO 之成年人士（香港地區人士）、孫姓、王
    姓等姓名年籍不詳之女子，及若干不明人士，共組詐騙集團
    ，自民國92年5 月間起至92年9 月初止，在台北市○○區○○路1 段17號12樓之4 ，以「摩笙建材有限公司」（下稱摩
    笙公司）為名於92年5 月29日設立登記（摩笙公司業於92年
    10月22日辦理解散登記），由訴外人楊錦榮擔任負責人，登
    記公司營業項目為木材、建材、機器設備、國際貿易、首飾
    、金屬礦石批發業為幌，而摩笙公司實際均由ANDY、ALBERT
    、MINGO 等人為集團首腦，由被告乙○○以「總督導」之名
    擔任現場負責人，負責於獨立房間內以監聽控制器、針孔監
    視器監控其他成員及新進員工之行動，被告己○○擔任總機
    ，負責轉接各辦公室間電話，被告辛○○為人事助理，訴外
    人趙富青任採購部主管，訴外人丙○○、被告庚○○擔任助
    理，被告甲○○、戊○○與訴外人丁○○等人擔任專員，均
    明知摩笙公司無實際從事或仲介期貨買賣交易，亦無受香港
    地區之資產管理或投資顧問公司委託在台灣地區招攬客戶從
    事期貨買賣業務，竟以如下之分工方式詐騙不特定人：人事
    助理被告辛○○負責先於中國時報、自由時報等報紙之人事
    資訊版刊登徵用紀錄員、統計助理、文書助理或採購助理之
    徵才廣告，經應徵者撥打刊登電話詢問，由總機被告己○○
    接聽來電，過濾並選出28歲以上之應徵女性並指示條件符合
    之應徵者前往公司面談，俟應徵者前來上班，即由助理訴外
    人丙○○、被告庚○○或人事助理被告辛○○面試並向新進
    人員佯稱公司經營五金建材貿易業務，由被告乙○○決定錄
    用後，訴外人丙○○或被告庚○○再於新進人員開始上班時
    將其各別與偽裝成新進人員之各專員訴外人丁○○、被告甲○○（原名王偉師）、戊○○等人一對一搭配在獨立辦公室
    內上班，並以分工詐騙手法對各新進員工詐騙，伺機由訴外
    人趙富青、丙○○或被告庚○○，與各專員配合：(1)先由訴
    外人丙○○或被告庚○○交付虛偽不實之公司客戶之期貨交
    易資料，命新進員工整理計算；(2)由訴外人丙○○或被告庚○○向新進人員訛稱訴外人趙富青請假或出差，訴外人趙富
    青交代要新進人員依訴外人趙富青之期貨交易資料打電話至
    香港地區期貨交易所詢價，總機被告己○○於各新進人員欲
    打往香港地區詢價時，即將電話轉接至訴外人趙富青辦公室
    後，再轉接由上開若干不明人士於不詳地點佯裝係於香港地
    區接聽電話之期貨交易所人員與應徵者對話；(3)由訴外人趙
    富青假裝交付若干現金及不實之交易資料予各專員，佯稱各
    專員投資之獲利甚多；而使新進員工陷於錯誤，以為一同上
    班之專員出資投資五金期貨而大量獲利，進而遊說新進員工
    獨資或與專員集資，透過摩笙公司向「香港傳傑資產管理公
    司」（下稱傳傑公司）下單買賣貴金屬期貨，見新進員工提
    出款項交訴外人趙富青代為投資而上鉤後，或由訴外人趙富
    青於數日之後交付數千至數萬元不等之現金予應徵者，佯稱
    係投資獲利，致新進員工陷於錯誤，於新進員工再加碼投資
    數日後，再告以因交易操作錯誤而無法出單或投資虧損需補
    繳保證金，否則本金將遭沒收處分，致若干新進員工唯恐血
    本無歸，再度加碼投資而陸續交付現金，待投資之新進員工
    起疑時，則匯款少許薪資搪塞之，連續以買賣期貨之名行詐
    騙之實。
  (二)原告於92年5 月下旬至摩笙公司應徵，由被告庚○○面試並
    向原告訛稱公司以貿易為業及介紹若干公司業務，原告經錄
    用後在同年5 月26日正式上班，再由被告共組之詐欺集團安
    排訴外人丙○○出面自稱主管，佯使原告從事文書作業，並
    代訴外人趙富青撥打白銀投資電話，令原告陷於錯誤確信有
    白銀期貨投資一事後，再鼓吹原告合夥投資，訴外人丁○○
    亦佯裝與訴外人丙○○撥打白銀期貨投資電話，與訴外人趙
    富青均向原告偽稱獲利如何豐厚，勸誘原告合夥投資，原告
    因之陷於錯誤，於92年6 月2 日先交付50萬元予訴外人趙富
    青開戶投資，訴外人趙富青除交付虛偽之帳號及密碼通知書
    及合約書，另交付4,000 元不等之金額予原告，令原告確信
    為投資之獲利，嗣則以投資出問題、交易錯誤為由，要求原
    告再繳納保證金始能繼續交易，原告因恐本金不保，再於92
    年6 月10日、同年月13日、同年月19日及同年月25日各交付
    150 萬元、80萬元、105 萬元及61萬元予訴外人趙富青，嗣
    經原告將上情告知家人，始發現自己受騙。以上共向原告詐
    得446 萬元。
  (三)嗣訴外人丙○○及丁○○就本件已分別賠償原告56萬元，合
    計112 萬元，爰依民法第184 條第1 項及第185 條之規定請
    求被告連帶賠償損害。並聲明：被告應連帶給付原告334 萬
    元及刑事附帶民事起訴狀繕本送達被告翌日起至清償日止，
    按年息5%計算之利息；願供擔保請准宣告假執行。
二、被告乙○○、庚○○、甲○○及戊○○雖未於最後言詞辯論
    期日到場，惟據其之前到庭所為之陳述略以：
  (一)被告乙○○部分：願意賠償，但對於賠償金額與原告請求之
    金額尚有差距，祈能分期償還原告請求之金額。另當時之買
    賣係出於原告之自由意志，原告與有過失。並聲明：請求駁
    回原告之訴及其假執行之聲請；如受不利判決，願供擔保請
    准宣告免為假執行。
  (二)被告庚○○部分：願意與其他被告連帶賠償原告之損失，惟
    要以分期付款之方式。並聲明：請求駁回原告之訴及其假執
    行之聲請。
  (三)被告甲○○部分：原告被侵害時，被告甲○○尚未到摩笙公
    司任職，被告甲○○是在93年10月中旬時到職，而原告係在
    摩笙公司被騙。並聲明：請求駁回原告之訴及其假執行之聲
    請；如受不利判決，願供擔保請准宣告免為假執行。
  (四)被告戊○○部分：原告被騙時，被告戊○○尚未任職摩笙公
    司，不能據以請求被告戊○○連帶賠償。並聲明：請求駁回
    原告之訴及其假執行之聲請。
三、被告己○○、辛○○均未於言詞辯論期日到場，惟據其所提
    出書狀之陳述略以：
  (一)被告己○○部分：被告己○○在摩笙公司及「寶萊市場資訊
    有限公司」（下稱寶萊公司）均僅擔任總機工作，與原告進
    行「白銀期貨投資」而遭詐騙間毫無關係，更無所謂「行為
    關連共同」原因存在，原告在一念之貪下而遭受446 萬元之
    損失，被告等人在刑事上雖或有「不確定之故意或過失」之
    刑事責任，但被告己○○既僅擔任總機工作，並無任何參與
    詐騙情事，且就原告遭詐騙之446 萬元，並未有「抽成」或
    得任何「獎金」，自無庸對於原告任職公司後付款買白銀期
    貨所致之損害，負連帶賠償責任。
  (二)被告辛○○部分：被告辛○○係在原告已遭騙走所謂「白銀
    期貨投資款」後才到寶萊公司上班，且原告應徵工作，係由
    被告庚○○面試，而非被告辛○○。被告辛○○在本件發生
    當時既非寶萊公司員工，且無參與詐騙情事，就原告遭詐騙
    之446 萬元亦未有「抽成」或得任何「獎金」，而被告辛○○在寶萊公司擔任人事助理，所從事之面試及說明公司營業
    項目等行為，與原告先前已進行「白銀期貨投資」而遭詐騙
    間，更無所謂「行為關連共同」原因存在，原告在一念之貪
    下而遭受446 萬元之損失，被告等人在刑事上雖或有「不確
    定之故意或過失」之刑事責任，但被告辛○○對於其任職公
    司「前」原告付款買白銀期貨所致之損害，應無庸負連帶賠
    償責任。
  (三)並均聲明：請求駁回原告之訴。
四、本院判斷：
  (一)被告乙○○、庚○○、己○○部分：
    1.原告起訴主張：被告與訴外人丙○○及丁○○共同意圖為
      自己不法所有而詐  欺取財，由被告乙○○（自稱KENNY
      ）夥同訴外人楊錦榮、趙富青（自稱FRANK） 、丙○○
      （自稱JE FF） 、丁○○（自稱KING）及被告庚○○（自
      稱LEE） 、己○○、真實姓名年籍不詳自稱ANDY、ALBERT
      、MINGO 之成年人士（香港地區人士）、孫姓、王姓等姓
      名年籍不詳之女子，及若干不明人士，共組詐騙集團，自
      民國92年5 月間起至92年9 月初止，在台北市○○區○○
      路1 段17號12樓之4 ，以「摩笙建材有限公司」（下稱摩
      笙公司）為名於92年5 月29日設立登記（摩笙公司業於92
      年10月22日辦理解散登記），由訴外人楊錦榮擔任負責人
      ，登記公司營業項目為木材、建材、機器設備、國際貿易
      、首飾、金屬礦石批發業為幌，而摩笙公司實際均由ANDY
      、ALBERT、MINGO 等人為集團首腦，而被告庚○○擔任助
      理，訴外人丁○○擔任專員，均明知摩笙公司無實際從事
      或仲介期貨買賣交易，亦無受香港地區之資產管理或投資
      顧問公司委託在台灣地區招攬客戶從事期貨買賣業務，竟
      以如下之分工方式詐騙不特定人：先由人事助理負責先於
      中國時報、自由時報等報紙之人事資訊版刊登徵用紀錄員
      、統計助理、文書助理或採購助理之徵才廣告，經應徵者
      撥打刊登電話詢問，由總機被告己○○接聽來電，過濾並
      選出28歲以上之應徵女性並指示條件符合之應徵者前往公
      司面談，由被告丙○○、庚○○面試，俟應徵者前來上班
      並向新進人員佯稱公司經營五金建材貿易業務，以分工詐
      騙手法對各新進員工詐騙，伺機由訴外人趙富青、丙○○
      或被告庚○○，與各專員配合：(1)先由訴外人丙○○或被
      告庚○○交付虛偽不實之公司客戶之期貨交易資料，命新
      進員工整理計算；(2)由訴外人丙○○或被告庚○○向新進
      人員訛稱訴外人趙富青請假或出差，訴外人趙富青交代要
      新進人員依訴外人趙富青之期貨交易資料打電話至香港地
      區期貨交易所詢價，總機被告己○○於各新進人員欲打往
      香港地區詢價時，即將電話轉接至訴外人趙富青辦公室後
      ，再轉接由上開若干不明人士於不詳地點佯裝係於香港地
      區接聽電話之期貨交易所人員與應徵者對話；(3)由訴外人
      趙富青假裝交付若干現金及不實之交易資料予各專員，佯
      稱各專員投資之獲利甚多；而使新進員工陷於錯誤，以為
      一同上班之專員出資投資五金期貨而大量獲利，進而遊說
      新進員工獨資或與專員集資，透過摩笙公司向傳傑公司下
      單買賣貴金屬期貨，見新進員工提出款項交訴外人趙富青
      代為投資而上鉤後，或由訴外人趙富青於數日之後交付數
      千至數萬元不等之現金予應徵者，佯稱係投資獲利，致新
      進員工陷於錯誤，於新進員工再加碼投資數日後，再告以
      因交易操作錯誤而無法出單或投資虧損需補繳保證金，否
      則本金將遭沒收處分，致若干新進員工唯恐血本無歸，再
      度加碼投資而陸續交付現金，待投資之新進員工起疑時，
      則匯款少許薪資搪塞之，連續以買賣期貨之名行詐騙之實
      。而本件原告於92年5 月下旬至摩笙公司應徵，由被告庚○○面試並向原告訛稱公司以貿易為業及介紹若干公司業
      務，原告經錄用後在同年5 月26日正式上班，再由訴外人
      丙○○出面自稱主管，佯使原告從事文書作業，要求原告
      代訴外人趙富青撥打白銀期貨投資電話，而與訴外人丁○○於電話中佯裝確有白銀期貨買賣之事、與訴外人趙富青
      佯裝白銀期貨投資獲利豐厚，並佯裝合夥方式鼓吹原告投
      資，令原告陷於錯誤確信有白銀期貨投資一事後，於92年
      6 月2 日先交付50萬元予訴外人趙富青開戶投資，訴外人
      趙富青除交付虛偽之帳號及密碼通知書及合約書，另交付
      4,000 元不等之金額予原告，令原告確信為投資之獲利，
      嗣則以投資出問題、交易錯誤為由，要求原告再繳納保證
      金始能繼續交易，原告因恐本金不保，再於92年6 月10日
      、同年月13日、同年月19日及同年月25日各交付150 萬元
      、80萬元、105 萬元及61萬元予訴外人趙富青乙節，業據
      本院依職權調閱本院93年度訴字第1409號、臺灣高等法院
      94年度上訴字第2907號、96年度上更 (一)字 第371 號、
      最高法院96年度台上字第2605號等刑事卷宗核閱綦詳，並
      為被告乙○○、庚○○所不爭執，是原告主張上揭事實，
      應認為真實。而被告己○○雖辯稱伊僅擔任總機工作，與
      原告遭詐騙間毫無關係云云。惟按民法第185 條規定：數
      人共同不法侵害他人之權利者，連帶負損害賠償責任；造
      意人及幫助人，視為共同行為人。本件被告己○○雖僅參
      與詐欺原告之非核心行為（接聽電話），惟其於原告受詐
      欺時均為該詐欺集團之一員，其本即與上述犯罪集團成員
      基於共同詐欺之犯意聯絡而為分工合作，揆諸前開法條之
      規定，被告己○○即應視為共同行為人，要難僅因其非主
      要出面對原告施以詐術者，即可免責。
    2.按「因故意或過失，不法侵害他人之權利者，負損害賠償
      責任。」、「數人共同不法侵害他人之權利者，連帶負損
      害賠償責任﹔不能知其中孰為加害人者，亦同。」、「連
      帶債務之債權人，得對於債務人中之一人或數人或其全體
      ，同時或先後請求全部或一部之給付。連帶債務未全部履
      行前，全體債務人仍負連帶責任。」民法第184 條第1 項
      前段、第185 條第1 項、第273 條分別定有明文。本件被
      告乙○○、庚○○、己○○既與前述丙○○、丁○○等人
      共同詐騙原告之金錢，而致原告受有財產上之損失，且被
      告乙○○、庚○○、己○○上開故意侵權行為與原告前述
      所受損害結果間，具有相當因果關係，則揆諸上開法律規
      定，原告主張被告乙○○、庚○○、己○○應對其負連帶
      損害賠償責任，自屬有據。再按「損害賠償，除法律另有
      規定或契約另有訂定外，應以填補債權人所受損害及所失
      利益為限。」民法第216 條第1 項定有明文。本件被告乙○○、庚○○、己○○既應對原告負損害賠償責任，則原
      告依上開法律規定，請求被告賠償渠等詐騙自原告之款項
      334 萬元（此為原告所產生之財產上損失），自亦於法有
      據，應予准許。
    3.末按給付無確定期限者，債務人於債權人得請求給付時，
      經其催告而未為給付，自受催告時起，負遲延責任。其經
      債權人起訴而送達訴狀，或依督促程序送達支付命令，或
      為其他相類之行為者，與催告有同一之效力；遲延之債務
      ，以支付金錢為標的者，債權人得請求依法定利率計算之
      遲延利息；應付利息之債務，其利率未經約定，亦無法律
      可據者，週年利率為5%，民法第229 條第2 項、第233 條
      第1 項前段、第203 條分別定有明文。本件係屬侵權行為
      損害賠償之債，自屬無確定期限者；又係以支付金錢為標
      的，則依上揭法律規定，原告就被告應給付之金額部分，
      一併請求自其以附帶民事起訴狀送達被告之翌日（即被告
      乙○○自94年2 月23日、被告庚○○、己○○均自94年1
      月13日）起至清償日止，按法定利率即年息5%計算之利息
      ，亦屬有據。
    4.從而，原告依民法侵權行為規定之法律關係，請求被告乙○○、庚○○、己○○連帶給付334 萬元及被告乙○○自
      94年2 月23日起、被告庚○○、己○○均自94年1 月13日
      起，均至清償日止，按年息5%計算之利息為有理由，應予
      准許。
  (二)被告戊○○、甲○○、辛○○部分：
    1.原告雖主張被告戊○○、甲○○、辛○○與前開被告乙○○、庚○○、己○○、丙○○、丁○○等人基於共同詐欺
      犯意之聯絡、行為之分擔而共組詐欺集團，故渠等均為共
      同侵權行為人，應均對其負損害賠償責任云云。惟被告戊○○、甲○○、辛○○均辯稱：渠3 人是在原告受詐欺匯
      款後，始進入公司，故渠3 人對原告而言，於本件並非共
      同侵權行為人等語。按按共同侵權行為，於行為人相互之
      間固不以意思聯絡為必要，但行為人仍須有侵權之行為，
      且其行為與損害之間須有相當因果關係，始應同負侵權行
      為損害賠償責任；按民事上之共同侵權行為，必須各行為
      人之故意或過失行為，均為其所生損害之共同原因，始足
      成立。又各行為人就其行為須有故意或過失，以及該行為
      與損害間須有相當因果關係，俱為構成侵權行為所不可或
      缺之要件，如其中一人欠缺其一，不但其侵權行為無由成
      立，尤無成立共同侵權行為之餘地。
    2.本件經查，原告受詐欺而匯款之時點係在92年5 月下旬至
      92年6 月25日間，而參酌前開本件刑事附帶民事訴訟據以
      移送本院民事庭之前開刑事判決（本院93年度訴字第1409
      號、臺灣高等法院94年度上訴字第2907號、96年度上更(
       一)字第371 號）之附表「詐騙各被害人經過」，均未認
      定被告戊○○、甲○○、辛○○為詐騙原告之共同侵權行
      為人（見本院卷第18頁）。且查，被告甲○○係自92 年
      10月間始加入詐騙集團之情，業據共同被告乙○○、丙○○於前開刑事案件中證述綦詳（見本院卷第7 頁）；另被
      告辛○○在摩笙公司僅有工作數日，其主要詐騙之對象受
      害時間均約係在92年7 月至92年10月間（見本院卷第18-1
      9 頁、第223-224 頁）; 而被告戊○○陳稱：其在台北摩
      笙公司只做兩天，其後就到桃園寶萊公司任職（見本院卷
      第147 頁），揆諸其餘遭被告戊○○詐騙之受害人其受害
      時間亦係在92年10月間，是應認其3 人所辯屬實。準此，
      被告戊○○、甲○○、辛○○3 人於原告受詐騙時，既尚
      未進入上開犯罪集團而與其他詐騙成員分工合作，對原告
      而言，自無侵權行為之可言，原告所受之損害亦與其3 人
      無關，渠3 人對原告即無成立共同侵權行為之餘地。
    3.按當事人主張有利於己之事實者，就其事實有舉證之責任
      ，民事訴訟法第277 條前段定有明文。原告迄至本件言詞
      辯論終結前，並未舉證證明被告戊○○、甲○○、辛○○
      對其有何侵權行為、或其3 人於原告受詐騙時與其他詐欺
      集團之成員基於何種分工合作關係，則其請求被告戊○○
      、甲○○、辛○○連帶賠償334 萬元及遲延利息，即為無
      理由，應予駁回。
五、從而，原告依民法侵權行為之法律關係，請求被告乙○○、
    庚○○、己○○連帶給付334 萬元及被告乙○○自94年2 月
    23日起、被告庚○○、己○○均自94年1 月13日起，均至清
    償日止，按年息5%計算之利息為有理由，應予准許。至其依
    相同之法律關係，請求被告戊○○、甲○○、辛○○連帶給
    付334 萬元及遲延利息之部分，乃無理由，應予駁回。
六、本件事實已臻明確，兩造其餘之攻擊或防禦方法，及未經援
    用之證據，經本院斟酌後，認為與判決基礎之事實並無影響
    ，均不足以影響本裁判之結果，自無庸一一詳予論駁之必要
    ，併此敘明。
七、本件原告及被告乙○○均陳明願供擔保，請准宣告假執行及
    免為假執行，就原告勝訴部分，經審酌均無不合，爰分別酌
    定相當擔保金額，准許之，至原告敗訴部分，其假執行之聲
    請已失所附麗，併予駁回。
八、訴訟費用負擔之依據：民事訴訟法第79條、第85條第2 項。
中    華    民    國    97    年    3     月    11    日
                  民事第三庭    法  官  林曉芳
以上正本係照原本作成。
如對本判決上訴，須於判決送達後20日內向本院提出上訴狀。
中    華    民    國    97    年    3     月    11    日
                                書記官  邱飛鳴


司法院資訊處製作；財團法人民間司法改革基金會備份。
